臺灣高等法院臺南分院民事判決　94年度上易字第81號
上　訴　人
即被上訴人　戊○○○○○○○○○○生活養護之家
訴訟代理人(1)洪茂松律師
　　　　　(2)林樹根律師
上　一　人
複　代理人　邱麗妃律師
被上訴人即
上　訴　人庚○○
　　　　　甲○○
被　上訴人己○○
　　　　　丁○○
　　　　　乙○○
　　　　　丙○○
上列當事人間請求侵權行為損害賠償事件，上訴人【戊○○○○
○○○○○○生活養護之家】及被上訴人【庚○○】、【甲
○○】對臺灣臺南地方法院於中華民國九十四年三月二十一日所
為第一審判決（九十三年度訴字第一一九０號）各自提起上訴，
本院（言詞辯論終結期日：九十四年十一月十五日）判決如下：
    主      文
原判決關於(一)駁回上訴人【戊○○○○○○○○○○生活養護之
家】後列第二項之訴，及該部分假執行之聲請；(二)命上訴人【
庚○○】、【甲○○】刊登如附件所示之「回復名譽啟事」；
暨(三)訴訟費用之裁判，均廢棄。
上開(一)廢棄部分，被上訴人【庚○○】、【甲○○】應再連
帶給付上訴人【戊○○○○○○○○○○生活養護之家】新台幣
捌萬零佰柒拾伍元，及自民國九十三年九月二十二日起至清償
日止，按年息百分之五計算之利息。
上開(二)廢棄部分，被上訴人【戊○○○○○○○○○○生活養護
之家】在第一審之訴駁回。
上訴人【戊○○○○○○○○○○生活養護之家】及上訴人【
庚○○】、【甲○○】其餘上訴均駁回。
第一、二審訴訟費用由上訴人【庚○○】、【甲○○】連帶
負擔十分之一。餘由上訴人【戊○○○○○○○○○○生活養護
之家】負擔。
    事實及理由
一、【程序事項】：本件被上訴人【己○○】、【丁○○】
    、【乙○○】、【丙○○】均未於言詞辯論期日到場，
    亦未提出有何不到場之事證以供審酌，應認無【民事訴訟法
    】第386條各款所列情形，爰依上訴人【戊○○○○○○○
    ○○○生活養護之家】｛下稱【黃秋柑】｝之聲請，就各該
    部分由其一造辯論而為判決。
二、【上訴人黃秋柑主張之事實】：被上訴人等於民國（下同）
    92年1月25日下午7時許，於上訴人【黃秋柑】舉行年終尾牙
    宴客人來人往之際，在台南縣佳里鎮○○路511號所經營之
    〈台南縣私立長春生活養護之家〉前大馬路拉舉白布條上載
    「長春安養院合法掩護非法設立分院，又不付工錢敬請各位
    鄉親大家共同來譴責這地方的惡瘤、毒蟲」、「‧‧‧就是
    欺騙與拐來‧‧‧生意與工程請勿承包」等足以毀損伊名譽
    之不實事項，並以擴音器散佈，致使伊於尾牙大宴不特定多
    數人得共見共聞情形下，極度難堪，安養客戶接連退院，以
    及為留住客戶降價，損失不貲。被上訴人等詆毀伊之行為，
    除了侵害伊之名譽外，同時亦貶損其信用。為此，依侵權行
    為損害賠償之法律關係，求為命被上訴人等(一)連帶賠償伊新
    台幣（下同）100萬元｛即(1)財產上之損害：30萬元＋(2)非
    財產上之損害：70萬元｝及自原審起訴狀繕本送達翌日起至
    清償日止，按年息百分之5計算之利息；(二)將如附件所示啟
    事登報，其刊登方式如附表所示｛原審僅命被上訴人（即上
    訴人）【庚○○】、【甲○○】(一)連帶賠償上訴人【黃
    秋柑】19,625元，及自93年9月22日起至清償日止，按年息
    百分之5計算之利息；(二)應於中華日報不固定版，以黑色、
    標題四號字、內文六號字刊登如附件所示之「回復名譽啟事
    」壹日，而駁回上訴人【黃秋柑】其餘之請求。上訴人【黃
    秋柑】就其敗訴部分提起上訴，求為命：(一)被上訴人【庚
    ○○】、【甲○○】應再連帶給付上訴人【黃秋柑】980,
    375元，及自93年9月22日起至清償日止，按年息百分之5計
    算之利息；被上訴人【己○○】、【丁○○】、【乙
    ○○】、【丙○○】就上開金額，應與被上訴人【庚○
    ○】、【甲○○】負連帶給付之責。(二)被上訴人【己○
    ○】、【丁○○】、【乙○○】、【丙○○】應就原
    判決主文第一項及第二項所命被上訴人【庚○○】、【
    甲○○】連帶給付部分，與被上訴人【庚○○】、【甲
    ○○】負連帶之責。被上訴人【庚○○】、【甲○○】
    就原審所為渠等敗訴部分提起上訴｝。
三、【被上訴人抗辯之事實】：被上訴人【乙○○】、【丙
    ○○】未為任何抗辯，而被上訴人【庚○○】、【甲○
    ○】、【己○○】、【丁○○】則分別為如下之抗辯：
（一）被上訴人（即上訴人）【庚○○】、【甲○○】則以
      ：上訴人【黃秋柑】所經營之〈台南縣私立長春生活養護
      之家〉，因有超收老人之情形，為避免遭受處罰，計劃於
      〈台南縣社會局〉來視察時，就將超收之老人移往他處，
      乃於91年6月8日與伊訂立承攬契約，由伊承作位於台南縣
      佳里鎮○里段395、395-1地號土地上建物內之裝潢、泥作
      、加蓋鐵皮屋及水電等工程，雙方約定工程款實作實算，
      伊乃依約僱請被上訴人【甲○○】、【己○○】、
      【丁○○】、【乙○○】、【丙○○】等人前往施作
      ，並於91年6月30日如期完工，經上訴人【黃秋柑】驗收
      完畢，並應給付伊519,625元，詎上訴人【黃秋柑】竟未
      給付任何工程款，經伊聲請強制執行亦無效果，而上訴人
      【黃秋柑】復將財產均移轉予同為該生活養護之家之股東
      【黃明正】，故渠等始前去拉白布條抗議，旨在將事實講
      給社會大眾知道，所指均屬實情，應屬正當，且上訴人【
      黃秋柑】提告之妨害名譽罪嫌，已經檢察官為不起訴處分
      確定，上訴人【黃秋柑】亦不能證明其所受之損害等語，
      資為抗辯。
（二）被上訴人【己○○】、【丁○○】則以：渠等二人當
      天並未前往上訴人【黃秋柑】所經營之〈台南縣私立長春
      生活養護之家〉舉白布條抗議等語，資為抗辯。
四、【兩造不爭執之事實】：
（一）上訴人（即被上訴人）【庚○○】、【甲○○】於92
      年1月25日下午7時許，於上訴人【黃秋柑】在台南縣佳里
      鎮○○路511號所營〈台南縣私立長春生活養護之家〉舉
      行年終尾牙宴客時，前往該養護之家前之路邊拉舉白布條
      ，白布條上載「長春安養院合法掩護非法設立分院，又不
      付工錢，敬請各位鄉親大家共同來譴責這地方的惡瘤、毒
      蟲」、「長春安養院的成立就是欺騙與拐來，敬告各位，
      長春安養院的生意與工程請勿承包」等語，上訴人【庚
      ○○】在現場並以擴音器播述白布條之內容（參見原審卷
      第44頁）。
（二）上訴人【庚○○】對上訴人【黃秋柑】提起之給付工程
      款民事訴訟，業經原審91年度訴字第2039號及本院92年度
      上易字第245號判決上訴人【黃秋柑】應給付上訴人【
      庚○○】519,625元及自92年5月17日起算之法定遲延利息
      確定｛參見原審卷第160-175頁判決影本；上開民事案卷
      ｝。
（三）上訴人【黃秋柑】對被上訴人等六人提起之妨害名譽告訴
      後，因撤回告訴，已經檢察官為不起訴處分確定｛參見原
      審卷第52-59頁不起訴處分影本；〈臺灣臺南地方法院檢
      察署〉（下稱〈臺南地檢署〉）93年度偵續字第20號刑案
      偵查全卷｝。
五、【兩造爭執之事實】：上訴人【黃秋柑】主張被上訴人等六
    人拉舉白布條所載之內容，均為足以毀損伊名譽之不實事項
    ，致伊於尾牙大宴不特定多數人得共見共聞情形下，極度難
    堪，已侵害伊之名譽，並使其信用受貶損，復使安養客戶接
    連退院，伊為留住客戶而降價，損失不貲等情，已為被上訴
    人【庚○○】、【甲○○】、【己○○】、【丁○
    ○】所否認，並以前揭各情詞置辯，經查：
（一）上訴人【黃秋柑】主張被上訴人等六人當天均有在場拉舉
      白布條等情，雖未經被上訴人【乙○○】、【丙○○
      】到場爭執，然被上訴人【丙○○】於遭上訴人【黃秋
      柑】告訴涉嫌妨害名譽案件經檢察官偵查中已否認其有到
      場抗議｛參見〈臺南地檢署〉92年偵字第9600號偵查卷第
      59頁｝，而上訴人【庚○○】、【甲○○】、及被上
      訴人【己○○】、【丁○○】亦否認之，而上訴人
      【庚○○】、【甲○○】雖自承當天確有到場拉舉白布
      條，然亦明確陳稱被上訴人【乙○○】、【丙○○】
      等人並未在場（參見原審卷第44、45頁；本院卷第74、10
      2、103頁）。經檢視上訴人【黃秋柑】所提出之現場照片
      四張（參見原審卷第50－51頁）所示在場人之穿著及所在
      位置，可認當時在場者共計六人（照片編號３、４與編號
      １左側持白布條者均為同一人，另照片編號１、２最右側
      者亦為同一人）。上訴人【黃秋柑】雖舉證人即其經營之
      養護之家合夥股東【黃明正】於原審到庭證稱：「｛原告
      訴訟代理人：請問當時現在庭上之四位被告（即上訴人
      【庚○○】、【甲○○】、及被上訴人【己○○】、
      【丁○○】）是否均在場？｝均有在場。」「（原告訴
      訟代理人：當天有幾個人去拉白布條？）有七、八個人，
      實際幾個不確定，有七個人以上。」「（原告訴訟代理人
      ：被告乙○○、丙○○有沒有去？）有。」「法官（提示
      卷附照片予證人）指認編號二照片所示穿白衣者為乙○○
      ，編號一為被告丙○○。」「法官：證人在發生本案前，
      是否即認識被告等六人？）是的，均認識，因為在本案前
      ，我就有與他們發生工程款的糾紛，該工程是我請被告庚
      ○○幫我作水泥牆‧‧‧當時被告等均有來做水泥牆的工
      程。」等語（參見原審卷第68－70頁），但已為上訴人
      【庚○○】、【甲○○】、及被上訴人【己○○】、
      【丁○○】所否認，上訴人【庚○○】並稱：照片編
      號２最右側者（按該人與照片編號１最右側者為同一人）
      為上訴人【甲○○】，中間穿白衣者並非被上訴人【
      乙○○】，而是長春養護之家之員工；照片編號１上拿擴
      音器者為伊本人，右側持白布條者看不出來是誰，左邊持
      白布條者（按該人與照片編號３、４左側持白布條者均為
      同一人）好像是長春養護之家的臨時工，他也是因為被長
      春安養院欠錢，所以也去抗議等語（參見原審卷第189頁
      ），再對照上訴人【黃秋柑】於92年6月3日具狀向〈臺南
      地檢署〉提出妨害名譽告訴時僅列上訴人【庚○○】為
      被告｛參見〈臺南地檢署〉92年度發查字第1597號偵查卷
      附刑事告訴狀｝，雖於同年8月12日又具狀追加上訴人
      【甲○○】及被上訴人【己○○】、【丁○○】、
      【乙○○】、【丙○○】為被告｛參見〈臺南地檢署〉
      92年度偵字第10193號偵查卷第7-8頁｝，然於同年12月18
      日檢察官偵訊時仍僅稱認識照片中之上訴人【庚○○】
      及【甲○○】｛參見〈臺南地檢署〉92年偵字第9600號
      偵查卷第53頁｝，並於93年6月10日於檢察官偵訊時當庭
      撤回對被上訴人【己○○】、【丁○○】、【乙○
      ○】、【丙○○】等四人妨害名譽之告訴｛參見〈臺南
      地檢署〉93年偵續字第20號偵查卷第54頁｝，查上訴人【
      黃秋柑】與證人【黃明正】既係合夥關係，為渠等陳明在
      卷｛參見原審卷第67頁；〈臺南地檢署〉93年偵續字第20
      號偵查卷第42頁｝，而證人【黃明正】既稱上訴人【庚
      ○○】、【甲○○】及被上訴人【己○○】、【丁
      ○○】、【乙○○】、【丙○○】等六人均係施作其
      水泥牆工程之工人，則若上訴人【黃秋柑】提出之照片中
      有如同證人【黃明正】所指之被上訴人【乙○○】、
      【丙○○】兩人，何以實際經營該養護中心之上訴人【黃
      秋柑】不認識該兩人？又於檢察官偵查中請求撤回對被上
      訴人【己○○】、【丁○○】、【乙○○】、【
      丙○○】關於妨害名譽之告訴？則證人【黃明正】上開關
      於被上訴人【己○○】、【丁○○】、【乙○○】
      、【丙○○】均有在場之證述，是否屬實顯有可疑，尚
      難遽予採信。而上訴人【黃秋柑】既未能提出其他具體事
      證，以資佐證證人【黃明正】之證述確屬實情，自難單憑
      證人【黃明正】已有可疑之上開證述，作為上訴人【黃秋
      柑】前開主張之有利證明。承上說明，上訴人【黃秋柑】
      主張被上訴人【乙○○】、【丙○○】於前開時間到
      場拉舉白布條乙節，既有前述足以推翻其真實性之論證，
      自難再援引【民事訴訟法】第280條第3項前段準用同條第
      1項前段規定，認未到場之被上訴人【乙○○】、【
      丙○○】已對上訴人【黃秋柑】主張之事實不爭執，進而
      生視同自認之效力。因之，上訴人【黃秋柑】主張被上訴
      人【乙○○】、【丙○○】曾到場拉舉白布條乙節，
      並進而依侵權行為之法律關係請求被上訴人【乙○○】
      、【丙○○】應與被上訴人【己○○】與【丁○○
      】及上訴人【庚○○】、【甲○○】連帶負損害賠償
      責任，即屬無據。
（二）又依上訴人【黃秋柑】提出之前開照片，並無被上訴人
      【己○○】與【丁○○】兩人，為上訴人【黃秋柑】（
      訴訟代理人）自承在卷（參見原審卷第45頁），而依前揭
      證人【黃明正】之證述，上開現場照片均係其所拍攝，且
      據其證稱：照片上之所以沒有被上訴人【己○○】及
      【丁○○】，是因為要照相的時候，他們就走到旁邊去了
      等語（參見原審卷第68頁）。然證人【黃明正】當時既已
      備有相機在現場採證，果被上訴人【己○○】及【丁
      ○○】確曾在場拉舉白布條或吆喝助勢，衡諸常情，證人
      【黃明正】並非不能隨時伺機以相機拍攝渠等之身影或抗
      議之情形，乃竟未能攝得被上訴人【己○○】及【丁
      ○○】任何角度之身影或有何抗議之舉動，尚難單憑其無
      具體佐證之上開證詞，遽認被上訴人【己○○】及【
      丁○○】當時確實在場，並有參與拉舉白布條之行為。再
      者，依卷附現場照片所示，扣除持擴音器之上訴人【庚
      ○○】，及分持二幅白布條者共計四人（每幅布條由二人
      執持，合計四人，且該四人均非被上訴人【己○○】、
      【丁○○】，有如前述）外，上訴人【黃秋柑】，乃至
      證人【黃明正】均未指明被上訴人【己○○】、【丁
      ○○】於92年1月25日下午7時許，在上訴人【黃秋柑】所
      經營之長春生活養護之家前，究竟有何詆毀上訴人【黃秋
      柑】名譽、信用之行為，復未主張並舉證證明被上訴人
      【己○○】、【丁○○】與在場之被上訴人【庚○○
      】、【甲○○】有何共同謀議或造意、幫助（參照民法
      第185條第2項）拉舉白布條，詆毀上訴人【黃秋柑】名譽
      、信用之行為，則被上訴人【己○○】及【丁○○】
      辯稱渠等均未在場，不負賠償責任等語，即非不可採信。
      上訴人【黃秋柑】主張被上訴人【己○○】、【丁○
      ○】有共同不法侵害其名譽、信用之行為乙節，惟未據提
      出確切之證明，其主張亦無可採信，是其請求被上訴人
      【己○○】、【丁○○】應與被上訴人【乙○○】、
      【陳耀明】及上訴人【庚○○】、【甲○○】連帶
      負損害賠償責任，亦難認為有據。
（三）按因故意或過失，不法侵害他人之權利者，負損害賠償責
      任。數人共同不法侵害他人之權利者，連帶負損害賠償責
      任。不法侵害他人之身體、健康、名譽、自由、信用、隱
      私、貞操，或不法侵害其他人格法益而情節重大者，被害
      人雖非財產上之損害，亦得請求賠償相當之金額。其名譽
      被侵害者，並得請求回復名譽之適當處分。【民法】第18
      4條第1項前段、第185條第1項前段及第195條第1項分別定
      有明文。且按所謂名譽乃指人格之社會評價，而所謂侵害
      名譽，係指貶損他人人格在社會之評價而言。而侵害人之
      信用乃對其經濟上評價之侵害，就廣義之名譽權而言，自
      包括信用在內。查本件上訴人【黃秋柑】主張上訴人【
      庚○○】、【甲○○】二人於前揭時地拉舉白布條上載
      「長春安養院合法掩護非法設立分院，又不付工錢敬請各
      位鄉親大家共同來譴責這地方的惡瘤、毒蟲」、「‧‧‧
      就是欺騙與拐來‧‧‧生意與工程請勿承包」之事實，既
      經上訴人【庚○○】、【甲○○】二人自認屬實，且
      有現場照片在卷可稽，揆諸該等白布條上所揭示之文字，
      依照客觀之社會評價，已將足以毀損他人名譽及信用之事
      表白於不特定之第三人，並已逾越言論自由保障之範圍，
      對上訴人【黃秋柑】之名譽、信用構成明顯且立即之危害
      ，可認為具有實質之惡意。縱認上訴人【庚○○】、
      【甲○○】所為乃緣起於上訴人【黃秋柑】之債務不履行
      （參見原審卷附原審91年度訴字第2039號、本院92年度上
      易字第245號民事判決），意圖藉此訴諸當地群眾輿論，
      施壓於上訴人【黃秋柑】，然渠等所為亦不符合【民法】
      第151條所規定「自助行為」之要件，應具有不法性，對
      於上訴人【黃秋柑】之名譽、信用構成不法侵害。則上訴
      人【黃秋柑】據此主張上訴人【庚○○】、【甲○○
      】二人共同不法侵害其名譽、信用，因而請求連帶賠償損
      害，即非無據。上訴人【庚○○】、【甲○○】抗辯
      渠等所為均屬實情，並未侵害上訴人【黃秋柑】之名譽、
      信用云云，要無可取。茲就上訴人【黃秋柑】請求上訴人
      【庚○○】、【甲○○】連帶賠償之項目及金額，分
      別審論如下：
    (一)因客戶流失所受之財產上損害30萬元部分：
      上訴人【黃秋柑】主張其受有客戶流失之損害乙節，雖據
      提出長春生活養護之家92年退院名單、誹謗事件降價後留
      下之老人名單及九十一年度、九十二年度業務損益計算表
      等各一件（均影本‧參見原審卷第7、47-48頁）為證，並
      分別依據：
    (1)「長春生活養護之家92年退院名單」主張因上訴人【庚
      ○○】、【甲○○】等所為，造成年損失7,512,000元
      （即每人每月費用13,000～21,000元不等，每月損失626,
      000元，共計12個月計算）；
    (2)「誹謗事件降價後留下之老人名單」主張因此受有降價後
      折扣金額之差價損失（按每人住安養院3年至5年壽命，每
      人每月差價1,000元至12,200元不等計算）計3,189,600～
      5,316,600元；
    (3)「九十一年度、九十二年度業務損益計算表」主張受有年
      度收入總額減少2,422,480元（即91年度收入總額12,006,
      501-92年度之收入總額9,584,021元）之損害。
      然查，上訴人【黃秋柑】所提出之上開名單、損益計算表
      均係其所營養護之家之會計自行製作之文書，為該會計【
      張玉琴】證實在卷（參見本院卷第76頁），既未經驗證，
      本難以憑信。而上訴人【黃秋柑】所營該養護之家，係屬
      綜合所得稅中其他所得之核定項目，由稽徵機關於年中及
      年底分別各作一次執行業務訪查，由該養護之家自行查填
      人數及收入總額，憑以作為核定綜合所得稅參考等情，有
      〈財政部臺灣省南區國稅局佳里稽徵所〉｛下稱〈佳里稽
      徵所〉94年7月6日南區國稅佳里二字第0940011702號函可
      稽（參見本院卷第93頁），而依該稽徵所函送之上訴人【
      黃秋柑】所營該養護之家91年下半年及92年上半年業務狀
      況調查紀錄表所示（參見本院卷第94-97頁）：91年度下
      半年經核定之收入總額為5,490,000元，而92年度上半年
      經核定之收入總額為4,056,000元，經比較上開各半度所
      核定之收入總額，92年上半年度固較91年下半年度減少收
      入1,434,000元。但若再觀該養護中心90年度上半年經核
      定之收入總額為6,708,000元，90年度下半年經核定之收
      入總為7,380,000元，及91年度上半年經核定之收入總額
      為11,448,000元之情形，足見該養護中心之營收總額並非
      穩定或有相當固定之收入，如以91年度之收入總額比較，
      下半年即比上半年減少收入5,958,000元｛即11,448,000-
      5,490,000｝，因此，尚難以該養護中心92年度上半年之
      收入較91年度下半年之收入為少，即認係直接導因於上訴
      人【庚○○】、【甲○○】拉舉白布條抗議所致。再
      參酌上訴人【黃秋柑】所舉證人即曾經在其所經營長春生
      活養護之家安養者之家屬：【黃鵬勳】、【賴藤照】、【
      謝志芳】、【張文燦】等人到庭證述之內容（參見原審卷
      第87-89、120-121、155- 156頁），無一得以證明有何住
      院安養者，曾因上訴人【庚○○】、【甲○○】拉舉
      白布條詆毀上訴人【黃秋柑】之行為而退院或意圖退院。
      況依證人【黃鵬勳】所稱：「我父親（黃竹修）在原告（
      即黃秋柑）那邊住了壹個禮拜就因為病情惡化送到佳里綜
      合醫院。」等語（參見原審卷第89頁）；證人【謝志芳】
      證稱：「我媽媽（謝王進－謝黃敬？）是因為腦中風送去
      長春生活養護之家，但是因為那邊沒有呼吸器，所以將我
      媽媽轉到善化那邊的謝醫院去。」等語（參見原審卷第12
      1頁），並參酌證人【郭慶忠】具狀稱：「‧‧‧妻於92
      年2月因跌斷經奇美醫院治療後出院，因高齡80歲又突
      發事件，兒女分居北部，無法照顧，經介紹入長春療養院
      ，才入二個晚上氣喘復發，輾轉又入奇美醫院住院後未與
      長春有所接觸‧‧‧」（參見原審卷第146頁），更足見
      自上訴人【黃秋柑】經營之養護中心離院，與【庚○○
      】、【甲○○】拉舉白布無關，則上訴人【黃秋柑】所
      營該養護之家會計【張玉琴】所稱：上訴人起訴狀所附上
      開92年退院名單係因上訴人【庚○○】、【甲○○】
      拉舉白布條抗議後始退院云云（參見本院卷第77頁），顯
      非實情，而不足信。況且，影響事業營收之可能原因非僅
      一端，存在於事業本身乃至社會總體之各種各類經濟因素
      或非經濟因素，均屬可能，上訴人【黃秋柑】之年度營業
      收入總額縱有減少，要無從遽認係因上訴人【庚○○】
      、【甲○○】之行為所影響。故上訴人【黃秋柑】主張
      因上訴人【庚○○】、【甲○○】之行為而受有上揭
      財產上之損害，尚乏確實之證據可資證明，則其請求上訴
      人【庚○○】、【甲○○】連帶賠償此部分之損害，
      難認有據，要難准許。
    (二)非財產上損害70萬元部分：
      按名譽被侵害者，關於非財產上之損害，加害人雖應負賠
      償責任，但以相當之金額為限，【民法】第195條第1項定
      有明文。所謂相當，自應以實際加害情形與其名譽影響是
      否重大，及被害者之身分地位與加害人經濟狀況等關係定
      之。經查，上訴人【庚○○】、【甲○○】二人所為
      ，對於特重聲譽之老人安養行業而言，雖足以造成損害，
      然審酌上訴人【庚○○】、【甲○○】之所為，係在
      夜間人車較少之時段短暫為之，影響範圍應屬有限，此觀
      前述上訴人【黃秋柑】所舉證人【黃鵬勳】、【賴藤照】
      、【謝志芳】、【張文燦】等人到庭證述之結果，無一得
      以證明有何住院安養者曾因此退院或意圖退院及上訴人【
      黃秋柑】提出之《感謝狀》或《聘書》（均影本）多數為
      在92月1月25日以後者（參見原審卷第96、98、101-104、
      107、108、109頁）即明，足認上訴人【黃秋柑】名譽所
      受之損害應非重大；又上訴人【庚○○】為五專畢業，
      上訴人【甲○○】為國中畢業，為前開妨害名譽刑案卷
      內警訊筆錄所載明，上訴人【庚○○】、【甲○○】
      二人分別係從事小型土木工程、水電工作之勞力工作者（
      參照原審卷附原審91年度訴字第2039號、本院92年度上易
      字第245號民事判決），教育程度、工作收入及社會地位
      等均屬普通；而上訴人【黃秋柑】雖係高中肄業之教育程
      度，亦為前開刑案卷內警訊筆錄所載明，然係事業經營者
      ，依據〈佳里稽徵所〉函送之前開各年度核定之收入情形
      ，足認其資力較豐，另參酌上訴人【黃秋柑】所提出之《
      感謝狀》、《聘書》、《剪報》影本觀之（參見原審卷第
      96-109頁），足認其在地方上所具社會地位較上訴人【
      庚○○】、【甲○○】二人為優勢。經斟酌上開各情，
      並考量上訴人【庚○○】、【甲○○】二人之所以出
      此下策，實係出於上訴人【黃秋柑】債務不履行使然（按
      依據上開民事確定判決，本件上訴人【黃秋柑】給付上訴
      人【庚○○】519,625元），核渠等所為固為現行法律
      價值體系之規範所不許，然斟酌渠等之教育程度及出此下
      策之原因，本院認為上訴人【黃秋柑】得請求上訴人【
      庚○○】、【甲○○】連帶賠償之非財產損害之金額以
      100,000元為適當，上訴人【黃秋柑】請求上訴人【庚
      ○○】、【甲○○】連帶賠償非財產上之損害金額超過
      上開金額部分，即非適當。
    (三)又給付有確定期限者，債務人自期限屆滿時起，負遲延責
      任。給付無確定期限者，債務人於債權人得請求給付，經
      其催告而未為給付，自受催告時起，負遲延責任；其經債
      權人起訴而送達訴狀，或依督促程序送達支付命令，或為
      其他相類之行為者，與催告有同一之效力。【民法】第22
      9條第1、2項分別定明文。又遲延之債務，以支付金錢為
      標的者，債權人得請求依法定利率計算之遲延利息。但約
      定利率較高者，仍從其約定利率；而應付利息之債務，其
      利率未經約定，亦無法律可據者，週年利率為百分之五；
      亦為同法第233條第1項及第203條所明定。查本件上訴人
      【黃秋柑】得請求上訴人【庚○○】、【甲○○】連
      帶賠償之前開金額，並未據上訴人【黃秋柑】主張定有給
      付之期限，則上訴人【黃秋柑】請求自原審起訴狀繕本送
      達之翌日起，按年息（即週年利率）百分之五計算遲延利
      息，並未逾上開規定所得請求之範圍；查上訴人【黃秋柑
      】在原審之起訴狀繕本係於93年9月21日分別送達上訴人
      【庚○○】、【甲○○】收受（參見原審卷第18、19
      頁送達證書），則上訴人【黃秋柑】請求上訴人【庚○
      ○】、【甲○○】應自93年9月22日起計付法定遲延利
      息，自無不合。
    (四)復按名譽被侵害者，並得請求回復名譽之適當處分，固為
      民法第195條第1項後段所明定。惟所謂適當之處分，係指
      該處分在客觀上足以回復被害人之名譽且屬必要者而言。
      是以名譽受侵害與回復名譽之處分間須符合比例原則。查
      本件上訴人【庚○○】、【甲○○】於前開時間，在
      上訴人【黃秋柑】所經營之〈台南縣私立長春生活養護之
      家〉舉行年終尾牙宴客時，前往該養護之家前之路邊拉舉
      白布條所載之內容係：「長春安養院合法掩護非法設立分
      院，又不付工錢，敬請各位鄉親大家共同來譴責這地方的
      惡瘤、毒蟲」、「長春安養院的成立就是欺騙與拐來，敬
      告各位，長春安養院的生意與工程請勿承包」等語，均係
      以渠等與上訴人【黃秋柑】間之工程糾紛為訴求之核心，
      與上訴人【黃秋柑】所營該養護之家實際營運優劣無涉，
      即不涉及該養護之家之營運得失，又於夜間在該養護之家
      前之路邊短暫拉舉，雖經上訴人【庚○○】以擴音器播
      述，然並未經平面或電子媒體報導等情，為兩造所不爭，
      上訴人【黃秋柑】既未能舉證證明上訴人【庚○○】、
      【甲○○】上開拉舉白布條之行為，有致其須以登報週
      知始能回復其受損名譽及信用之必要，則其請求為如附件
      之登報行為，顯已逾回復名譽信用之必要性，有違比例原
      則，自非正當，要難准許。
六、綜合上述，上訴人【黃秋柑】主張上訴人【庚○○】、
    【甲○○】於92年1月25日下午7時許，在台南縣佳里鎮○○
    路511號其所經營之長春生活養護之家前路上，以拉舉白布
    條之方式詆毀其名譽、信用等情，為可採信。從而，上訴人
    【黃秋柑】請求上訴人【庚○○】、【甲○○】連帶賠
    償非財產上之損害10萬元，及自起訴狀繕本送達翌日即93年
    9月22日起至清償日止，按年息百分之5計算之利息，洵屬正
    當，應予准許。而其請求上訴人【庚○○】、【甲○○
    】連帶賠償財產上之損害及非財產上之損害之金額超過上開
    應准許之金額與命渠等於報紙刊登如附件所示之「回復名譽
    啟事」，並請求被上訴人【己○○】、【丁○○】、
    【乙○○】、【丙○○】應與上訴人【庚○○】、【
    甲○○】連帶負賠償責任部分，均非正當。原審於上開應准
    許之範圍內，命上訴人【庚○○】、【甲○○】應連帶
    賠償19,625元及自93年9月22日起至清償日止，按年息百分
    之5計算之利息，並為准、免假執行之宣告，其中就假執行
    之宣告，未依【民事訴訟法】第389條第1項第5款規定以職
    權宣告假執行，固有未合，然上訴人【黃秋柑】就此部分既
    未爭執，應認尚無不合。上訴人【庚○○】、【甲○○
    】就此部分指摘原判決為不當，而聲明廢棄，為無理由，應
    予駁回。又原判決於上開應准許之範圍內，既僅命上訴人
    【庚○○】、【甲○○】連帶賠償19,625元及其法定遲延
    利息，上訴人【黃秋柑】就此指摘原判決為不當，而聲明廢
    棄，為有理由，自應將原審關於此部分不當之判決廢棄，並
    命上訴人【庚○○】、【甲○○】應再給付上訴人【黃
    秋柑】80,375元，及自93年9月22日起至清償日止，按年息
    百分之5計算之利息。又此部分經本院宣示後即告確定，自
    無假執行或免為假執行之問題，自無再為准、免假執行宣告
    之餘地。至上訴人【黃秋柑】上開請求不應准許部分，原審
    未詳審酌比例原則遽命上訴人【庚○○】、【甲○○】
    應刊登如附件所示「回復名譽啟事」一日，容有未洽。上訴
    人【庚○○】、【甲○○】上訴意旨就此指摘原判決為
    不當，而聲明廢棄，為有理由，應將原審關於此部分之判決
    廢棄，並駁回上訴人【黃秋柑】在第一審關於此部分之請求
    。又原審就上訴人【黃秋柑】之其餘請求不應准許部分，因
    而駁回上訴人【黃秋柑】之請求及已失所附麗之假執行聲請
    ，並無不合；上訴人【黃秋柑】就此部分指摘原判決為不當
    ，而聲明廢棄，並請求(一)被上訴人【庚○○】、【甲○
    ○】應再連帶給付其900,000元，及自93年9月22日起至清償
    日止，按年息百分之5計算之利息；被上訴人【己○○】
    、【丁○○】、【乙○○】、【丙○○】就上開金額
    ，應與上訴人【庚○○】、【甲○○】負連帶給付之責
    。(二)被上訴人【己○○】、【丁○○】、【乙○○】
    、【丙○○】應就原判決主文第一項及第二項所命上訴人
    【庚○○】、【甲○○】連帶給付部分，與上訴人【
    庚○○】、【甲○○】負連帶之責；均為無理由，應予駁
    回。
七、又【民事訴訟法】第466條第1項所定得上訴第三審之利益額
    數，業經〈司法院〉於91年1月29日以（91）院台廳民一字
    第03075號函提高為150萬元，並定於91年2月8日起實施。查
    本件駁回上訴人【黃秋柑】請求之金額合計為909,450元（
    即(一)財產上損害：300,000元+非財產上損害：600,000元+命
    登報費用：9,450元-參見原審卷第95頁中華日報廣告報價單
    ），而命上訴人【庚○○】、【甲○○】應連帶給付之
    金額為：100,000元，均未逾150萬元，則本判決經本院宣示
    後即告確定（民事訴訟法第463條準用第398條第2項前段參
    照），兩造對本判決均不得提起第三審上訴。至兩造其餘攻
    擊或防禦方法及舉證，均不影響本院所為前開論斷，自無再
    為一一審論之必要；均附此敘明。
八、據上論結，本件上訴人【黃秋柑】及上訴人【庚○○】、
    【甲○○】之上訴均為一部有理由，一部無理由，依民事
    訴訟法第463條、第385條第1項前段、第450條、第449第1項
    、第79條、第85條第2項，判決如主文。
中　　華　　民　　國　　94　　年　　11　　月　　29　　日
                  民  事  第　五　庭
                  　　　  審判長法官　張　世　展
                                法官　吳　上　康
                                法官　蘇　清  恭
上列正本係照原本作成。
本判決不得上訴。
中　　華　　民　　國　　94　　年　　11　　月　　29　　日
　　　　　　　　　　　　  法院書記官　魏  芝  雯
~F0
~T40
┌────────────────────────────────────┐
│附表：                                                94年度上易字第81號│
├─────┬────┬────┬──────────────┬─────┤
│刊登之報紙│刊登日數│刊登版面│刊    登    之    字    體  │刊登之內容│
├─────┼────┼────┼──────────────┼─────┤
│中華日報  │一  日  │不固定版│黑色、標題四號字、內文六號字│如附件    │
├─────┴────┴────┴──────────────┴─────┤
│附件：                                                                  │
│回復名譽啟事（標題）                                                    │
│本人等於民國九十二年一月二十五日下午七時許，在台南縣佳里鎮○○路五一一號│
│前所拉白布條上載「長春安養院合法掩護非法設立分院，各位鄉親大家共同來譴責│
│這地方的惡瘤、毒蟲」、「就是欺騙與拐來，生意與工程請勿承包」內容並不實在│
│，謹依法刊登澄清如上。                                                  │
└────────────────────────────────────┘
